ACORDAO-COMPLETO-2470186

ACÓRDÃO 7573/2021 ATA 14/2021 - PRIMEIRA CÂMARA

VISTA, relatada e discutida esta tomada de contas especial instaurada pelo Ministério do Turismo em desfavor do senhor Antônio da Cruz Filgueira Júnior, prefeito de Itapecuru-Mirim/MA nas gestões 2005-2008 e 2009-2012, em razão da reprovação das contas do Convênio 1640/2008, celebrado com o Município de Itapecuru-Mirim/MA, tendo por objeto a realização do projeto intitulado "Festividade de Reveillon de Itapecuru-Mirim/MA".
ACORDAM os ministros do Tribunal de Contas da União, reunidos em sessão da 1ª Câmara, diante das razões expostas pelo relator, com fundamento nos arts. 1º, I, 16, II, 18 e 23, II, da Lei 8.443/1992, c/c os arts. 1º, I, 208 e 214, II, do RI/TCU, em:
9.1. acatar parcialmente as alegações de defesa apresentadas pelo Sr. Antônio da Cruz Filgueira Júnior;
9.2. julgar regulares com ressalva as contas do Sr. Antônio da Cruz Filgueira Júnior e dar-lhe quitação;
9.3. dar ciência deste acórdão aos responsáveis e à unidade jurisdicionada, com a informação de que a íntegra do Relatório e do Voto que o fundamentam está disponível no endereço eletrônico www.tcu.gov.br/acordaos.

Tomada de contas especial instaurada em razão de impugnação da prestação de contas do Convênio n° 702730/2008, celebrado entre Ministério do Turismo e o Município de Itapecuru Mirim/MA, tendo por objeto a realização do evento intitulado  "Festividade de Reveillon de Itapecuru Mirim/MA".

Primeira Câmara

Município de Itapecuru Mirim - MA.

3. Interessado/Responsável:
3.1. Interessado: Ministério do Turismo (05.457.283/0001-19)
3.2. Responsável: Antônio da Cruz Filgueira Júnior (XXX.917.443-XX).

13.1. Ministros presentes: Walton Alencar Rodrigues (Presidente), Benjamin Zymler, Vital do Rêgo e Jorge Oliveira (Relator).
13.2. Ministros-Substitutos presentes: Augusto Sherman Cavalcanti e Weder de Oliveira.

JORGE OLIVEIRA

Trata-se de tomada de contas especial instaurada pelo Ministério do Turismo em desfavor do Sr. Antônio da Cruz Filgueira Júnior, prefeito de Itapecuru-Mirim/MA nas gestões 2005- 2008 e 2009-2012, em razão da impugnação das despesas do Convênio 1640/2008, celebrado para realização do projeto intitulado 'Festividade de Reveillon de Itapecuru-Mirim/MA' 
2.	Transcrevo, inicialmente, excerto da instrução elaborada pela Secretaria de Controle Externo de Tomada de Contas Especial - Secex/TCE (peça 68) , acolhida pelos dirigentes daquela unidade:
"HISTÓRICO (transcrito, com pequenos ajustes, da instrução à peça 10) 
2. 	Conforme disposto na cláusula quinta do convênio foram previstos R$ 333.333,33 para a execução do objeto, dos quais R$ 300.000,00 seriam repassados pelo concedente e R$ 33.333,33 corresponderiam à contrapartida (peça 1, p. 53) . 
3. 	Os recursos federais foram repassados em uma única parcela, mediante a ordem bancária 2009OB800611, no valor de R$ 300.000,00, emitida em 27/5/2009 (peça 1, 81) . Os recursos foram creditados na conta específica em 2/6/2009, conforme extrato à peça 1, p. 119. 
4. 	O ajuste vigeu no período de 30/12/2008 a 6/3/2009, e previa a apresentação da prestação de contas até 5/4/2009, conforme cláusula quarta do termo de convênio (peça 1, p. 51) . 
5. 	A instrução inicial (peça 3) propôs diligência ao Banco do Brasil para o envio ao TCU de cópia dos documentos lançados a débito na conta específica do convênio, que contou com a aprovação da unidade técnica (peça 4) .
6.	Em resposta à diligência promovida por esta Secretaria, por meio do Ofício 1430/2015- TCU/SECEX-MA, datado de 28/4/2015 (peça 5) , e recebido em 11/6/2015 (peça 6) , o Banco do Brasil apresentou via Ofício CENOP SJ 2015/17801015 (peça 7) , a microfilmagem dos cheques emitidos a débito da conta específica do Convênio 1640/2008, Siconv 702730, ressaltando o sigilo das operações e serviços prestados pelas instituições financeiras ora transferidos ao TCU, na forma da Lei Complementar 105/2001.
7. 	Os documentos demonstram que os Cheques 850002 e 850003, nos valores de R$ 311.600,00 e R$ 600,00, foram emitidos para a firma Vieira e Bezerra Ltda. (peça 7, p. 2 e 7-10) . O Cheque 850001, de R$ 16.400,00, teve como beneficiária a prefeitura municipal (peça 7, p. 3-6) .
8. 	As informações bancárias guardam conformidade com o registro da Relação de Pagamentos Efetuados (peça 1, p. 99) , que discrimina o pagamento à firma Vieira e Bezerra Ltda., CNPJ 07.141.998/0001- 93, da quantia de R$ 312.200,00, referente à Nota Fiscal 265, de 10/6/2009, no valor de R$ 328.600,00 (peça 1, p. 169) ; como também o recolhimento de ISS no valor de R$ 16.400,00 (peça 1, p. 173-175) .
9. 	Observa-se que o CNPJ indicado na prestação de contas atualmente corresponde à empresa F. C. B. Produções e Eventos Ltda. - F&F Produções e Eventos, aberta em 21/12/2004, sob a responsabilidade do sócio majoritário Fabiano de Carvalho Bezerra (peça 8) . Tendo em vista que este sócio foi o mesmo que assinou o contrato com a prefeitura de Itapecuru-Mirim/MA (peça 1, p. 165) , entende-se que houve alteração no nome da empresa após a contratação. 
10. 	É importante registrar que houve o recolhimento ao Tesouro Nacional em 24/8/2009 do saldo do convênio no valor de R$ 5.406,97 (peça 1, p. 157-159) . 
11. 	A resposta à diligência demonstra que houve pagamento à empresa contratada para a realização do evento. Entretanto, como demonstrado nos autos, não houve a comprovação da boa e regular aplicação dos recursos pela ausência na prestação de contas apresentada de documentos complementares e necessários para esse fim, solicitados ao responsável pelo concedente, sem sucesso.
12. 	Devido a não comprovação da execução do objeto do Convênio em comento, pela ausência de documentação complementar disposta no termo de convênio, fez-se necessária a citação do senhor Antônio da Cruz Filgueira Júnior. 
13.	Com a anuência da Unidade Técnica (peça 11) , foi promovida a citação do Sr. Antônio da Cruz Filgueira Júnior mediante o Ofício 2741/2015-TCU/SECEX-MA, de 28/8/2015 (peça 12) . O ofício citatório foi entregue em 17/9/2015, na terceira tentativa dos Correios, como demonstra o aviso de recebimento à peça 13, sem que tenha havido manifestação do responsável. 
14. 	No âmbito da instrução à peça 15, ficou assente que, apesar de devidamente citado no endereço constante do Sistema CPF/SRF/MF, sem que tenha apresentado a devida documentação complementar para comprovação da correta aplicação dos recursos conveniados, em consulta à internet (peça 14) ficou evidenciado que o ex-prefeito, conhecido como Júnior Marreca, atualmente exerce o mandato de deputado federal pelo PEN/MA, recebendo comunicações no endereço físico Praça dos Três Poderes - Câmara dos Deputados, Gabinete 537, Anexo IV, CEP: 70160-900, Brasília (DF) , fone (61) 3215-5537, e no endereço eletrônico dep.juniormarreca@camara.leg.br. 
15. 	Assim, sendo conhecida sua localização atual em razão de exercício de mandato eletivo, e a fim de evitar possível arguição de nulidade da citação, entende-se cabível o envio de ofício citatório para os endereços físico e eletrônico acima, na forma disposta no art. 179, inciso I, do RI/TCU.
16. 	Uma vez mais, com a concordância da Unidade Técnica (peça 16) , foi repetida a citação do responsável via Ofício 0278/2016-TCU/SECEX-MA, de 18/2/2016, (peça 17) . Passo subsequente deu-se o credenciamento de procurador (peça 18) , pedido de cópia e de prorrogação de prazo para apresentação de defesa (peças 19 e 20) , juntada de AR do Ofício 0278/2016 (peça 22) , deferimento de cópia (peça 23) , substabelecimento de procuração (peça 24) e documentação de defesa (peças 25 a 27) .
17.	O Sr. Antônio da Cruz Filgueira Júnior tomou ciência dos ofícios que lhe foram remetidos, conforme documentos constantes das peças 13 e 21, tendo apresentado, tempestivamente suas alegações de defesa, conforme documentação integrante das peças 25 a 27.
18.	O responsável foi ouvido em decorrência das irregularidades expressas no item 17 da instrução à peça 10, bem assim nos ofícios citatórios (peças 12 e 17) , todas relacionadas à não comprovação da boa e regular aplicação dos recursos do Convênio 1640/2008, Siconv 702730, firmado entre o Ministério do Turismo (MTur) e a prefeitura de Itapecuru-Mirim/MA para incentivar o turismo por meio do apoio à realização do projeto intitulado 'Festividade de Reveillon de Itapecuru-Mirim/MA', em razão da não apresentação da documentação complementar à prestação de contas apresentada, uma vez que não foram encaminhados documentos exigidos, apesar de solicitados.
19.	A Secex/MA, ao analisar os documentos enviados pelo Banco do Brasil em atendimento à diligência desse Tribunal e as alegações de defesa apresentadas, concluiu pela comprovação do cumprimento do objeto e do nexo causal entre os recursos transferidos e as despesas apresentadas, e propôs, em pareceres uniformes (peças 29 a 31) , o julgamento pela regularidade com ressalva das contas, entre outras medidas.
20.	O colendo Ministério Público junto ao TCU - MPTCU, no Parecer de peça 33, divergiu da proposta, eis que, no convênio em tela, 'a utilização de outra modalidade licitatória que não o pregão eletrônico para aquisição de bens ou serviços comuns, sem a devida justificativa de sua inviabilidade, é irregular, por confrontar disposições legais e conveniais e jurisprudência consolidada do TCU.' Considerando que o responsável ainda não foi chamado aos autos para se defender acerca deste tema, o Parquet manifestou-se, preliminarmente, pela audiência prévia de Antônio da Cruz Figueira Júnior, a fim de apresentar suas justificativas.
21.	Registrou a Procuradoria, ainda, que a 'contratação da empresa Vieira e Bezerra Ltda. por inexigibilidade de licitação se deu de forma indevida, visto que não foram apresentados contratos de exclusividade firmados entre ela e os artistas capazes de caracterizar a inviabilidade de competição, em afronta ao disposto no artigo 25, inciso III, da Lei 8.666/1993', e que tal fato - acerca do qual o responsável teve oportunidade de se pronunciar - tem justificado o julgamento pela irregularidade das contas neste Tribunal.
22.	No Despacho de peça 33, de 19/4/2017, a Exma. Ministra Ana Arraes acompanhou a proposta do MPTCU, restituindo os autos à Secex/MA, para que promovesse a audiência do gestor nos termos propostos pelo Parquet.
23.	Foi promovida a audiência do Sr. Antônio da Cruz Figueira Júnior (peças 43 e 50) , que trouxe ao TCU as razões de justificativa de peças 55-58.
Em seguida, os autos foram encaminhados à Secex/TCE, nova unidade técnica responsável pela instrução do feito.
A Secex/TCE, na instrução de peça 60, considerando que houve mudança jurisprudencial consolidada após o Despacho da Relatora do Feito, de 19/4/2017, trazida pelo Acórdão 1435/2017-TCU-Plenário, Sessão de 5/7/2017, trouxe novo entendimento para a falha de 'contratação da empresa Vieira e Bezerra Ltda. por inexigibilidade de licitação', no sentido de que a audiência anterior deveria ter se dado junto com uma citação (essa devido à ausência de comprovação de pagamento de cachês às bandas) .
Desse modo, considerando ter sido feita audiência para a irregularidade de 'contratação da empresa Vieira e Bezerra Ltda. por inexigibilidade de licitação de forma indevida, visto que não foram apresentados contratos de exclusividade firmados entre ela e os artistas', caberia propor a citação do gestor por essa irregularidade.
Outrossim, tendo em vista que a audiência ordenada pela Relatora (peça 33) , em razão da irregularidade de 'utilização de outra modalidade licitatória que não o pregão eletrônico para aquisição de bens ou serviços comuns' não foi realizada nos ofícios de peças 43-50 (nesses ofícios constou apenas a ausência pela falha de inexigibilidade) , foi proposta também, na instrução de peça 60, a realização de audiência em relação a essa irregularidade. 
Desse modo, na referida instrução de peça 60, analisando-se os documentos nos autos, concluiu-se pela necessidade de realização de citação e audiência para as irregularidades abaixo: 
	CITAÇÃO
	Débito relacionado ao responsável Sr. Antônio da Cruz Filgueira Júnior (CPF: XXX.917.443-XX) - ex-prefeito (gestão: 2005-2012) .
Irregularidade I: 	ausência de comprovação de que a empresa, que não detinha direitos de exclusividade de artista, pagou o cachê de cantor que realizou o evento.
		Evidências da irregularidade: Documentos do processo de inexigibilidade (peça 1, p. 161-163, e peça 27, p. 23-47) ; Documentos de pagamento (peça 1, p. 169 e 171) ; Contrato (peça 1, p. 165-167) ; Extrato bancário (peça 1, p. 119) ; Cartas de exclusividade (peça 27, p. 29-30) ; Orçamento (peça 57, p. 21-24) ; e relação de pagamentos (peça 1, p. 99) .
	Normas infringidas: Art. 70, parágrafo único, da Constituição Federal de 1988; art. 93, do Decreto-lei 200, de 25 de fevereiro de 1967; art. 50, §3º, da Portaria Interministerial 127/2008; Termo do Convênio 1640/2008 (cláusula terceira, item II, alíneas 'h' e 'cc'; e cláusula décima segunda, parágrafo segundo, alínea 'f') , Acórdão 96/2008-TCU-Plenário, e Acórdão 1435/2017-TCU-Plenário.
	Conduta: na parcela D1 - não apresentar notas fiscais e recibos (ou outros documentos equivalentes) emitidos em nome das bandas (Garota Safada e Forró Acordeon) e assinados por seus representantes legais ou pelos seus empresários exclusivos, sendo essa representação ou exclusividade registrada em cartório.
	Nexo de causalidade: A não apresentação de notas fiscais e recibos (ou outros documentos equivalentes) emitidos em nome das bandas por seus representantes legais ou pelos seus empresários exclusivos impediu comprovação do nexo causal entre os recursos federais transferidos e os pagamentos efetuados, visto que não se provou que os valores pagos ao intermediário contratado efetivamente foi repassado às bandas e aos artistas que realizaram shows, resultando em presunção de prejuízo ao erário.
	Culpabilidade: não há excludentes de ilicitude, de culpabilidade e de punibilidade; é razoável supor que a responsável tinha consciência da ilicitude de sua conduta; era exigível conduta diversa da praticada, qual seja, assegurar que as bandas e cantores que se apresentaram no evento efetivamente receberam o valor dos pagamentos especificados no plano de trabalho. 
	Débito referente à irregularidade I:
Cofre credor: Tesouro Nacional.
Quantificação do dano:
	Data de ocorrência
	Valor histórico (R$) 
	Identificador da parcela

	2/6/2009
	85.500,00
	D

	24/8/2009
	5.406,97
	C

	Valor atualizado do débito (sem juros) em 15/6/2020: R$ 143.994,61  
AUDIÊNCIA
Responsável: Sr. Antônio da Cruz Filgueira Júnior (CPF: XXX.917.443-XX) - ex-prefeito (gestão: 2005-2012) , na condição de gestor dos recursos.
		Irregularidade 2: Utilização indevida de inexigibilidade de licitação, para contratação de itens relativos a bens ou serviços comuns, que deveriam ser contratados mediante certame licitatório realizado na modalidade Pregão, na forma eletrônica.
Evidências da irregularidade: Documentos do processo de inexigibilidade (peça 1, p. 161-163, e peça 27, p. 23-47) ; Documentos de pagamento (peça 1, p. 169 e 171) ; Contrato (peça 1, p. 165-167) ; Extrato bancário (peça 1, p. 119) ; parecer sobre o plano de trabalho (peça 1, p. 12-13) ; Orçamento (peça 57, p. 21-24) ; e relação de pagamentos (peça 1, p. 99) .
	Normas infringidas: Art. 1º da Lei nº 10.520, de 17 de julho de 2002; § 1°, art. 49 da Portaria Interministerial 127/2008; Cláusula Terceira, Item II, alínea 'h, e parágrafo único, do Termo de Convênio 1640/2008.
Conduta: Adjudicar o objeto e homologar a inexigibilidade de licitação para contratação de serviços comuns, no âmbito da execução do Convênio 1640/2008, e assinar o contrato administrativo derivado dessa inexigibilidade. 
Nexo de causalidade: Devido à ação do gestor, adjudicando o objeto e homologando o processo licitatório de convite, ocorreu indevidamente a inexigibilidade, quando deveria ter ocorrido a utilização da modalidade licitatória de pregão, na forma eletrônica, fato que restringiu a competitividade do certame; a assinatura do contrato deu continuidade a um processo que começara irregular.
	Culpabilidade: Não há excludentes de ilicitude, de culpabilidade e de punibilidade. É razoável supor que o responsável tinha consciência da ilicitude de sua conduta. Era exigível conduta diversa da praticada.
A proposta acima mencionada, contou com a anuência das instâncias superiores da Secex/TCE (peças 61-62) .
Em cumprimento ao Pronunciamento do Secretário (peça 62) , foram efetuadas a citação e a audiência do responsável, nos moldes adiante:
 Antônio da Cruz Filgueira Júnior - promovida a citação e a audiência do responsável, conforme delineado adiante:
	Comunicação: Ofício 44589/2020 - Seproc (peça 63) 
Data da Expedição: 24/8/2020
Data da Ciência: 16/3/2020 (peça 64) 
Nome Recebedor: Matheus Soares
Observação: Ofício enviado para o endereço da advogada do responsável, conforme peça 18.
Fim do prazo para a defesa: 31/3/2020
	
Desse modo, as providências inerentes às comunicações processuais foram concluídas. 
Transcorrido o prazo regimental, o responsável Antônio da Cruz Filgueira Júnior   permaneceu silente, devendo ser considerado revel, nos termos do art. 12, §3º, da Lei 8.443/1992.
EXAME TÉCNICO
Da validade da nova notificação (peça 64) :
	Preliminarmente, cumpre tecer breves considerações sobre a forma como são realizadas as comunicações processuais no TCU. A esse respeito, destacam-se o art. 179, do Regimento Interno do TCU (Resolução 155, de 4/12/2002) e o art. 4º, inciso III, § 1º, da Resolução TCU 170, de 30 de junho de 2004, in verbis:
Art. 179. A citação, a audiência ou a notificação, bem como a comunicação de diligência, farse-ão:
I - mediante ciência da parte, efetivada por servidor designado, por meio eletrônico, fac-símile, telegrama ou qualquer outra forma, desde que fique confirmada inequivocamente a entrega da comunicação ao destinatário;
II - mediante carta registrada, com aviso de recebimento que comprove a entrega no endereço do destinatário;
III - por edital publicado no Diário Oficial da União, quando o seu destinatário não for localizado
 (...) 
Art. 3º As comunicações serão dirigidas ao responsável, ou ao interessado, ou ao dirigente de órgão ou entidade, ou ao representante legal ou ao procurador constituído nos autos, com poderes expressos no mandato para esse fim, por meio de:
I - correio eletrônico, fac-símile ou telegrama;
II - servidor designado;
III - carta registrada, com aviso de recebimento;
IV - edital publicado no Diário Oficial da União, quando o seu destinatário não for localizado, nas hipóteses em que seja necessário o exercício de defesa.
Art. 4º. Consideram-se entregues as comunicações:
I - efetivadas conforme disposto nos incisos I e II do artigo anterior, mediante confirmação da ciência do destinatário;
II - realizadas na forma prevista no inciso III do artigo anterior, com o retorno do aviso de recebimento, entregue comprovadamente no endereço do destinatário;
III - na data de publicação do edital no Diário Oficial da União, quando realizadas na forma prevista no inciso IV do artigo anterior.
§ 1º O endereço do destinatário deverá ser previamente confirmado mediante consulta aos sistemas disponíveis ao Tribunal ou a outros meios de informação, a qual deverá ser juntada ao respectivo processo.
 (...) 
	Bem se vê, portanto, que a validade da citação via postal não depende de que o aviso de recebimento seja assinado pelo próprio destinatário da comunicação, o que dispensa, no caso em tela, a entrega do AR em 'mãos próprias'. A exigência da norma é no sentido de o Tribunal verificar se a correspondência foi entregue no endereço correto, residindo aqui a necessidade de certeza inequívoca. 
	Não é outra a orientação da jurisprudência do TCU, conforme se verifica dos julgados a seguir transcritos:
São válidas as comunicações processuais entregues, mediante carta registrada, no endereço correto do responsável, não havendo necessidade de que o recebimento seja feito por ele próprio (Acórdão 3648/2013-TCU-Segunda Câmara, Relator Ministro JOSÉ JORGE) ;
É prescindível a entrega pessoal das comunicações pelo TCU, razão pela qual não há necessidade de que o aviso de recebimento seja assinado pelo próprio destinatário. Entregandose a correspondência no endereço correto do destinatário, presume-se o recebimento da citação. (Acórdão 1019/2008-TCU-Plenário, Relator Ministro BENJAMIN ZYMLER) ;
As comunicações do TCU, inclusive as citações, deverão ser realizadas mediante Aviso de Recebimento - AR, via Empresa Brasileira de Correios e Telégrafos, bastando para sua validade que se demonstre que a correspondência foi entregue no endereço correto. (Acórdão 1526/2007-TCU-Plenário, Relator Ministro AROLDO CEDRAZ) .
A validade do critério de comunicação processual do TCU foi referendada pelo Supremo Tribunal Federal, nos termos do julgamento do MS-AgR 25.816/DF, por meio do qual se afirmou a desnecessidade da ciência pessoal do interessado, entendendo-se suficiente a comprovação da entrega do 'AR' no endereço do destinatário:
Ementa: agravo regimental. Mandado de segurança. Desnecessidade de intimação pessoal das decisões do tribunal de contas da união. art. 179 do regimento interno do TCU. Intimação do ato impugnado por carta registrada, iniciado o prazo do art. 18 da lei nº 1.533/51 da data constante do aviso de recebimento. Decadência reconhecida. Agravo improvido.
O envio de carta registrada com aviso de recebimento está expressamente enumerado entre os meios de comunicação de que dispõe o Tribunal de Contas da União para proceder às suas intimações.
O inciso II do art. 179 do Regimento Interno do TCU é claro ao exigir apenas a comprovação da entrega no endereço do destinatário, bastando o aviso de recebimento simples. 
Da ausência de resposta do responsável Antônio da Cruz Filgueira Júnior, em relação à nova notificação (peças 63-64) 
No caso vertente, a nova citação (e a audiência) do responsável se deram em endereço de sua advogada constituída nos autos (peça 18) . A entrega do ofício citatório nesse endereço ficou comprovada.
Ao não apresentar sua defesa, para as novas irregularidades a ele imputadas (vide item 28 supra) o responsável deixou de produzir prova da regular aplicação dos recursos sob sua responsabilidade, em afronta às normas que impõem aos gestores públicos a obrigação legal de, sempre que demandados pelos órgãos de controle, apresentar os documentos que demonstrem a correta utilização das verbas públicas, a exemplo do contido no art. 93 do Decreto-Lei 200/1967: 'Quem quer que utilize dinheiros públicos terá de justificar seu bom e regular emprego na conformidade das leis, regulamentos e normas emanadas das autoridades administrativas competentes.' 
Mesmo as alegações de defesa e razões de justificativa não sendo apresentadas, considerando o princípio da verdade real que rege esta Corte, procurou-se buscar, em manifestações do responsável na fase interna e externa desta Tomada de Contas Especial, se havia algum argumento que pudesse ser aproveitado a seu favor. 
Não foram apresentados argumentos apresentados na fase interna (vide peça 1, p. 277) .
Na fase externa, foram apresentados argumentos e documentos sobre outras irregularidades, os quais resumiremos adiante:
	27.1 Foram apresentadas alegações de defesa de peças 25 a 27, para as seguintes irregularidades, verificadas na instrução de peça 10:
	a) fotografias/vídeos em boa qualidade, em plano aberto, datadas e com descrições ou legendas, hábeis a descrever e identificar os serviços, e declarações das locações; para os itens de instalação de banheiros ecológicos na área do evento; instalação de sonorização profissional de palco com toda estrutura; locação de gerador de energia; locação de telões; palco de grande porte para show; palco estilo camarote; e montagem de sistema de iluminação na estrutura de palcos; 
	b) fotografias/vídeos em boa qualidade, em plano aberto, datadas e com descrições ou legendas, hábeis a comprovar a prestação dos serviços, bem como declaração da prestação do serviço; CD com o spot utilizado para a divulgação na rádio, bem como relatório/declaração de divulgação e checking de empresa terceirizada de checagem de mídia e audiência contendo a quantidade especificada de inserções e as datas em cada rádio, na forma disposta na cláusula décima segunda, parágrafo segundo, alínea 'j', do termo de convênio; DVD com o VT utilizado para a divulgação do evento na TV, bem como relatório/declaração de divulgação e checking de empresa terceirizada de checagem de mídia e audiência indicando a quantidade de inserções e dias especificados, na forma disposta na cláusula décima segunda, parágrafo segundo, alínea 'j', do termo de convênio ; notas fiscais detalhadas dos hotéis e cópia do voucher ou ficha de hospedagem com a entrada e a saída de cada hóspede, indicando sua condição de participante no evento e as informações descritas na cláusula décima segunda, parágrafo segundo, alínea 'f', item 2, do termo de convênio; e recibos das bandas referentes aos cachês pagos para o evento com a data da apresentação, além de fotografias/vídeos em plano aberto, datadas e com descrições ou legendas hábeis a identificar e descrever a apresentação das bandas; para a comprovação dos itens relacionados à contratação de secretária executiva e coordenador geral; serviços de segurança desarmada patrimonial e pessoal do público; show pirotécnico; veiculação de spots em nove rádios da capital e duas rádios de cidades circunvizinhas; inserções na TV em veículos de audiência comprovada no Estado; hospedagens com pensão em hotel três estrelas, sendo cinco apartamentos simples para banda, cinco apartamentos duplos para a equipe de produção, trinta apartamentos triplos e vinte apartamentos quádruplos para 180 seguranças; e apresentação artística das duas bandas (Garota Safada de Fortaleza/CE e Banda Arcodeon, consagrada no local) ; 
	c) declaração de autoridade local e da autoridade que representava a convenente, conforme disposto na cláusula décima segunda, parágrafo segundo, alínea 'g', do termo de convênio, para demonstrar a efetiva realização das festividades; 
	d) declaração de exibição de vídeo institucional de promoção do turismo brasileiro, na forma disposta na cláusula décima segunda, parágrafo segundo, alínea 'e', do termo de convênio, para comprovar a divulgação do apoio do Ministério do Turismo; e) declaração de gratuidade ou não dos eventos e, em caso de cobrança de valores (venda de ingressos) , a identificação da destinação da verba eventualmente arrecada ou a comprovação do seu recolhimento à conta do Tesouro Nacional, na forma disposta na cláusula décima segunda, parágrafo segundo, alínea 'l', do termo de convênio e no subitem 9.5.2. do Acórdão 96/2008-TCU-Plenário; e 
	f) cópia do contrato de exclusividade dos artistas com o empresário contratado, registrado em cartório, e da sua publicação no Diário Oficial da União, no prazo de cinco dias, previsto no art. 26 da Lei de Licitações e Contratos Administrativos (o contrato de exclusividade difere da autorização que confere exclusividade apenas para os dias correspondentes à apresentação dos artistas e que é restrita à localidade do evento) , diante da contratação de artistas consagrados, enquadrados na hipótese de inexigibilidade prevista no inciso III do art. 25 da Lei nº 8.666/1992, por meio de intermediários ou representantes, conforme determinação do subitem 9.5.1. do Acórdão 96/2008-TCU-Plenário.
	27.1.1. No Parecer de peça 32, o Douto representante do Ministério Público junto ao TCU, Exmo. Procurador Rodrigo Lima, concordou com posicionamento da Secex/MA de peça 29, considerando que os argumentos e documentos apresentados elidiam as irregularidades de débito mencionadas; contudo entendeu que a falha apontada na alínea 'f' logo acima deveria ser objeto de audiência; A ilustre Ministra do TCU Ana Arraes, acompanhou o entendimento do MPTCU, determinando a realização da audiência.
	27.1.2 Seguindo o entendimento da Relatora, consideramos que as alegações de defesa deverão ser acolhidas.
	27.1.3. Outrossim, em nome da verdade material, avalia-se essas alegações de defesa de peças 25 a 27, em relação à irregularidade da citação mais recente, para a qual o responsável não trouxe defesa, relativa à falha de ausência de comprovação de pagamentos de cachês para intermediário que não possuía contrato de exclusividade:
	a) essa defesa, no que pertine à falha de 'ausência de comprovação de pagamentos de cachês para intermediário que não possuía contrato de exclusividade', limitou-se a enviar cartas de exclusividade das bandas emitidas para o intermediário Vieira e Bezerra Ltda (peça 25, p. 8-9 e peça 27, p. 20-21) ; essas cartas, por serem emitidas para dia e local específico, e por não terem registro em cartório, não conferem exclusividade (conforme Acórdão 1435/2017-TCU-Plenário) ; logo, não se comprovou a exclusividade do intermediário, nem o pagamento de cachês, não devendo essas alegações serem acolhidas para a falha de 'não comprovação de pagamento de cachês' objeto da última citação. 
	27.1.4. Cabe ressaltar, que, considerando todo o processo, o encaminhamento acolherá parcialmente as alegações de defesa, visto que elidem as falhas mencionadas na instrução de peça 10, mas não elidem a irregularidade da instrução de peça 60 (relativa a pagamentos de cachês de artistas) .
	27.2. Foram apresentadas razões de justificativas de peças 55 a 58, para as seguinte irregularidade, verificadas no despacho de peça 33:
Ausência de contratos de exclusividade na contratação de artistas.
	27.2.1.  Essas razões de justificativa não foram analisadas até o momento. Nas próximas linhas as analisaremos, de modo a verificar se elidiram a irregularidade de Ausência de contratos de exclusividade na contratação de artistas (para a qual foram trazidas) e se repercutem na irregularidade (pagamento de cachês a artistas) cuja citação foi posterior ao envio das razões.
Análise das razões de justificativas de peças 55 a 58
As razões de justificativas contêm argumentos de defesas (peça 55) e documentos anexos (peças 56-58) .
Os argumentos de defesa das razões de justificativa serão separadas por tópicos de defesa, e serão analisadas após cada tópico.
Preliminar - Da Iliquidez das contas
Para o ex-prefeito as contas são ilíquidas, devendo ser arquivadas.
Isso porque, transcorreram mais de dez anos entre a realização do convênio (dez/2008) e sua notificação (23/07/2019) para apresentação de razões de justificativa. É irrazoável o seguimento do feito, diante do decurso do tempo, ante o evidente prejuízo ao exercício da ampla defesa causado pela mora da Administração Pública. Destarte, qualquer eventual dúvida deste Tribunal em relação à forma de contratação da empresa Vieira e Bezerra Ltda, não poderá ser interpretada em desfavor do ex-gestor, pois o Defendente não pode ser penalizado por fatos dos quais ele não mais tem como se defender, vez que os documentos do contrato de exclusividade das bandas, bem como a documentação da exigência de contratação de sonorização, de palco, alimentação, dentre outros, de forma exclusiva da Banda 'garota Safada', não estão na posse do ex-prefeito.
Acrescenta que, depois de tanto tempo, não consegue mais ter acesso aos documentos da prefeitura, e a empresa contratada nem mesmo funciona mais.
Resta claro que o decurso de tempo entre a realização do objeto pactuado e os dias atuais (mais de 10 anos) não permite mais a apuração dos fatos. Não podendo este d. Tribunal, após tamanho lapso temporal condenar o defendente.
Destarte, esta Colenda Corte de Contas vem se posicionando no sentido de que havendo impossibilidade de se realizar uma investigação pormenorizada, quanto ao cumprimento do objeto pactuado em alguns de seus termos, em razão do lapso temporal entre a realização do objeto e a instauração da Tomada de Contas, deverá o processo ser trancado, nos termos dos artigos 20 e 21, da Lei 8.443/92 (Lei Orgânica do TCU) por se considerar tais contas como ilíquidas.
E mais, no Acórdão 2647/2007-TCU-Plenário sob relatoria do Min. Ubiratan Aguiar, nos autos da TC-Processo 009.200/2006-1, este Tribunal autorizou, previamente o arquivamento dos autos no caso do transcurso de 10 anos entre o fato e a tomada de contas.
Análise
A argumentação não é procedente.
A notificação relativa às razões de justificativa não foi extemporânea.
Sobre o tema, cabe aludir que a pretensão punitiva do TCU, conforme Acórdão 1441/2016-TCU-Plenário, Relator: Benjamin Zymler, que uniformizou a jurisprudência acerca dessa questão, subordina-se ao prazo geral de prescrição indicado no art. 205 do Código Civil, que é de dez anos, contado da data de ocorrência da irregularidade sancionada, nos termos do art. 189 do Código Civil, sendo este prazo interrompido pelo ato que ordenar a citação, a audiência ou a oitiva do responsável.
No caso em exame, a perspectiva de aplicação de penalidade ao responsável:
 Em relação à irregularidade objeto de citação, foi alcançada pela prescrição, uma vez que a irregularidade sancionada se deu em 2/6/2009 e o ato de ordenação da citação ocorreu em 29/6/2020, ou seja, passados mais dez anos;
 Em relação às irregularidades objetos de audiência, não foi alcançada a prescrição, uma vez que a irregularidade sancionada se deu em 2/6/2009 e o ato de ordenação da audiência ocorreu em 2017 (peça 33) .
Desse modo, mesmo não se podendo alcançar a punição via multa, a irregularidade objeto de citação nestes autos, serão alcançadas, para fins de multa, as irregularidades objeto de audiência, de que tratam as razões de justificativa.
Ademais, mesmo que se tivesse dado a prescrição da pretensão punitiva para todas as irregularidades, haveria ainda o débito a perseguir, de modo que não há que se falar em iliquidez.
Quanto ao débito, faz-se mister lembrar que a suspensão, pelo STF, das demandas nas quais esteja em questão a prescritibilidade da pretensão de ressarcimento ao erário com base em decisão de tribunal de contas (RE 636.886/STF) alcança tão somente a fase judicial de cobrança do título extrajudicial, não atingindo os processos de controle externo em trâmite. Até julgamento definitivo em contrário pelo STF, permanece o entendimento do TCU acerca da imprescritibilidade das pretensões de ressarcimento decorrentes de tomadas de contas especiais (Acórdão 1267/2019-TCU-Plenário, Relator Ministro Aroldo Cedraz; Acórdão 7930/2018-TCU-Segunda Câmara, Relatora Ministra Ana Arraes) .
Por fim, quanto à alegada dificuldade de conseguir documentos, cabe lembrar que era obrigação do gestor quando da época da prestação de contas, todos os documentos do ajuste, não podendo ele alegar dificuldades de (obter e) disponibilizar hoje , o que deveria ter disponibilizado ao MTur há anos atrás.
Arquivamento dos Autos - Aplicação Art. 6º, II da IN 71/2012 TCU
Para a defesa, ainda que não se entenda pela iliquidez das contas, o que não se espera, deve-se observar, em razão dos princípios do contraditório e ampla defesa, a necessidade do arquivamento desta Tomada de Contas, no tocante à forma de contratação da empresa Vieira e Bezerra Ltda. A instrução Normativa nº . 71/2012 desta Corte de Contas, em seu art. 6º, inciso II, assevera para esta possibilidade, na hipótese decurso de 10 (dez) anos:
	Art. 6º Salvo determinação em contrário do Tribunal de Contas da União, fica dispensada a instauração da tomada de contas especial, nas seguintes hipóteses: I - valor do débito atualizado monetariamente for inferior a R$ 75.000,00; II - houver transcorrido prazo superior a dez anos entre a data provável de ocorrência do dano e a primeira notificação dos responsáveis pela autoridade administrativa competente;
Destarte, o entendimento neste Tribunal é no sentido de que o longo transcurso de tempo entre a prática do ato pelo responsável e a sua, sem que tenham dado causa à demora processual, inviabiliza o exercício do contraditório e da ampla defesa, dando ensejo ao arquivamento das contas, sem julgamento do mérito, por ausência de pressupostos para desenvolvimento válido e regular do processo, com fundamento no art. 212 do Regimento Interno do TCU c/c arts. 6º, inciso II, e 19 da IN-TCU 71/2012. (v.g. Acórdão 3879/2017-TCU-Primeira Câmara e 8.971/2016 -2ª Câmara) . In casu, nunca houve notificação (antes da audiência) para que o réu se defender sobre utilização de pregão para contratação serviço comum. Nem mesmo a cerca de irregularidade das cartas de exclusividade para contratação de artista. Inexistiu essa notificação sequer a nível administrativo.
A jurisprudência do TCU, em casos como o vertente, preconiza o arquivamento (Acórdão 11820/2016-TCU-Segunda Câmara) .
Análise
As justificativas não devem ser acolhidas.
Primeiramente, como dito na análise do arrazoado anterior:
 para fins de pretensão punitiva, não se esgotou o prazo para as falhas objeto de audiência;
 para fins de ressarcimento ao erário, não se dá prescrição. 
Outrossim, não se pode olvidar que o TCU, na sua jurisprudência e em suas normas normas (Art. 6º, II da IN 71/2012 TCU) considera a possibilidade de arquivar processos cujo gestor não tenha sido notificado antes de dez anos após o fato irregular. Contudo esse entendimento não é absoluta na jurisprudência desta Corte de Contas: o próprio acordão mencionado pela defesa, 11820/2016-Segunda Câmara, traz em seu texto o condicionante que o TCU usa para arquivar os processos, qual seja: a 'demonstração de inviabilidade de exercício do contraditório e da ampla defesa' deve ser demonstrada pelo gestor, com a indicação objetiva do obstáculo ou da dificuldade concreta verificada.
E essa dificuldade concreta não foi demonstrada pela defesa. Note-se que a documentação pertinente às falhas objeto de audiência está nos autos, não havendo prejuízo ao contraditório e à ampla defesa. Quanto aos recibos de cachês, em nenhum momento o gestor demonstrou que tenham existido e que foram entregues, mas sumiram.
Sendo assim, não cabe o arquivamento dos autos, antes do julgamento do mérito.
Da Ausência de Responsabilidade do Ex- Prefeito - Procedimento Licitatório Baseado em Parecer Jurídico
Segundo a defesa, conforme se observa do processo licitatório anexo aos autos (peça 57) , após a aprovação do plano de trabalho do Convenio 1640/2008 no Município de Itapecuru Mirim-MA, o então prefeito autorizou que a comissão de licitação procedesse com a licitação para contratação de empresa (s) para execução do convênio, conforme se observa da inexigibilidade nº . 566/2008 anexa (peça 56, p. 2) , ficando sob a responsabilidade da CPL a escolha da modalidade de licitação que deveria ser aplicado ao presente caso, não possuindo o gestor qualquer ingerência nessa fase.
Outrossim, informa que o ex-prefeito aprovou o procedimento baseado em Parecer Jurídico.
Acrescenta que o parecerista jurídico, ao atuar na inexigibilidade com base no art. 38 da Lei 8.666/1992, tem que verificar se o objeto da licitação é hipótese de inexigibilidade, bem como a conformidade da proposta e documentos apresentados pela Empresa com o referido diploma legal e, nesse sentido, é natural que ele deva apontar situações restritivas que 'saltem aos olhos', pois a contratação estaria infringindo o art. 25 da Lei 8666/1993.
Destarte, se o parecer jurídico é obrigatório, ele vincula a autoridade administrativa. Há jurisprudência do Supremo Tribunal Federal nesse sentido (MS 24.631, Rel. Min. Joaquim Barbosa, Pleno, DJe 01.02.2008) .
Portanto se o houve falha no momento da elaboração da escolha da modalidade, não tendo sido realizado pregão para itens considerados comuns essa falha fora cometida pela Comissão Permanente de Licitação do Município e ratificada pela Assessoria Jurídica e não pelo gestor ou mesmo sua conivência, tendo este agido com base em parecer jurídico apresentado por advogado contratado.
No mesmo sentido, a utilização de apenas carta de exclusividade para embasar a inexigibilidade de bandas, ao invés de contrato de exclusividade, também o fez agido com base em análise da documentação pela assessoria jurídica. 
Ora, diante desse quadro, existência de parecer jurídico, não era razoável exigir do Prefeito que não realizasse a contratação da empresa por meio de inexigibilidade.
Diante das manifestações técnicas e jurídicas não se revela razoável admitir que o Prefeito não agisse de acordo com o que recomendavam o parecer.
Inclusive, há acórdãos do TCU que consideram que o gestor só deve ser punido se havia erro grosseiro no parecer, como o Acórdão 10642/2015-TCU-Segunda Câmara, na sessão de 17/11/2015.6 
Análise
Os argumentos devem ser rejeitados.
Segundo a jurisprudência do TCU, a exemplo do Acórdão 723/2005-TCU-Plenário, os pareceres técnicos e jurídicos não são vinculantes ao gestor, o que não significa ausência de responsabilidade daqueles que os firmam. Tem o administrador obrigação de examinar a correção dos pareceres, até mesmo para corrigir eventuais disfunções na administração. Caso agisse como homem médio, teria examinado a correção do parecer jurídico. Ao não agir com cuidado, incidiu com negligência, e em culpa.
Quanto à suposta ausência de erro grosseiro nas situações aprovadas pelos pareceristas, note-se que as falhas ocorridas nas licitações poderiam facilmente ser notadas por um gestor médio diligente, não podendo ele se escusar da culpa em não percebê-las.
Da Impossibilidade de Aplicação Acórdão 96/2008 ao presente Convênio
A defesa considera que o Acórdão 96/2008 não se aplica ao convênio, visto que foi prolatado apenas 9 meses antes da assinatura do ajuste. Com esse prazo, tido pela empresa como exíguo, o gestor não tinha como saber da exigibilidade da apresentação de contratos de exclusividade.
Acrescenta que, a Portaria MTur 153/2009, exigia que houvesse na prestação de convênios 'recibos de pagamentos de cachês a artistas', mas, mesmo ela, não exigia contratos de exclusividade. Posteriormente, a Portaria MTur 88/2010, igualmente não fez qualquer menção aos contratos de exclusividade.
No Voto condutor do Acórdão n.º 7.471/2015 - TCU - 2.ª Câmara, entendeu-se que a ausência de contrato de exclusividade não geraria irregularidade.
Sendo assim, entende que o gestor agiu de boa fé, pois não conhecia a exigência de contrato de exclusividade. Desse modo, considera que o presente processo deveria ser convertido em representação e ter como repercussão a não aplicação de multa.
Por fim, encaixa a tese de que ocorreu a prescrição da pretensão punitiva.
Análise
A defesa deve ser rejeitada.
Nove meses é um prazo suficiente para que um acordão (principalmente um acórdão paradigma sobre o tema) seja de conhecimento de um gestor.
Ademais, a despeito de algumas portarias do MTur posteriores ao ajuste não preverem a apresentação de contratos de exclusividade, o próprio termo de convênio (cláusula terceira, item II, alínea cc) previa a publicação de contratos de exclusividade pelo convenente no Diário Oficial.
Desse modo é difícil supor que era inexigível ao então prefeito desconhecer a necessidade de apresentação de contrato de exclusividade por intermediários na contratação de artistas. 
O Acórdão n.º 7.471/2015 - TCU - 2.ª Câmara não trouxe entendimento pacífico do TCU, não sendo aplicado ao caso vertente.
Quanto à prescrição da pretensão punitiva, ao contrário do que afirma a defesa, não ocorreu.
A pretensão punitiva do TCU, conforme Acórdão 1441/2016-TCU-Plenário, Relator: Benjamin Zymler, que uniformizou a jurisprudência acerca dessa questão, subordina-se ao prazo geral de prescrição indicado no art. 205 do Código Civil, que é de dez anos, contado da data de ocorrência da irregularidade sancionada, nos termos do art. 189 do Código Civil, sendo este prazo interrompido pelo ato que ordenar a citação, a audiência ou a oitiva do responsável.
No caso em exame, a perspectiva de aplicação de penalidade ao responsável:
 Em relação às irregularidades objetos de audiência, não foi alcançada a prescrição, uma vez que a irregularidade sancionada se deu em 2/6/2009 e o ato de ordenação da audiência ocorreu em 2017 (peça 33) .
Inexistência de Dano ao Erário
A defendente assevera que, é mister consignar o entendimento majoritário no âmbito desta Corte no sentido de que a não apresentação de cópia do contrato de exclusividade firmado entre o artista e o seu empresário não é motivo suficiente, por si só, para caracterizar a ocorrência de dano aos cofres públicos.
A corroborar tal assertiva, destaca o voto condutor do Acórdão 689/2017-TCU-Primeira Câmara, o qual sustenta que a imputação de débito só é cabível 'quando não é possível atestar o pagamento para a empresa contratada pelo convenente ou quando há indícios de inexecução do evento objeto do convênio'.
Nesse mesmo sentido, foram prolatados os Acórdãos 4.935/2016, 5.543/2016, 5.871/2016 e 6.533/2016, todos da 1ª Câmara.
Análise
O arrazoado não deve ser acolhido.
A jurisprudência do TCU, amansada a partir do Acórdão 1435/2017-TCU-Plenário, realmente entende que a ausência de contratos de exclusividade não gera, por si só, irregularidade ou débito. Para tanto, essa ausência deve ser acompanhada da ausência de comprovação de pagamento de cachês aos artistas, que prova o nexo entre os recursos do convênio e o objeto executado.
No caso do ajuste em análise, a prestação de contas (e a defesa) não foi acompanhada da apresentação dos recibos de cachês, apenas dos documentos de pagamento à empresa intermediária de artistas. Logo, não se provou o nexo entre os recursos do convênio e o objeto executado. 
A defesa defende a tese de que só há débito 'quando não é possível atestar o pagamento para a empresa contratada', mas, na verdade, conforme o entendimento Acórdão 1435/2017-TCU-Plenário, mesmo quando é possível provar que a empresa intermediária contratada recebeu pagamento pelos shows, pode haver débito, caso não se prove que ela pagou o cachê dos artistas. 
Do Pedido
Ao final, a defesa requer:
I- PRELIMINARMENTE:
 a) Que seja acolhida a preliminar argüida, com o trancamento do presente processo, em face da iliquidez das contas prestadas, diante do decurso do tempo, impossibilidade de acesso aos documentos junto à prefeitura e da empresa, nos termos art. 1º, inciso I, da Lei 8.443/1992 c/c os arts. 169, inciso VI, e 211 do Regimento Interno do TCU; 
b) que seja arquivada das contas, sem julgamento do mérito, por ausência de pressupostos para desenvolvimento válido e regular do processo, com fundamento no art. 212 do Regimento Interno do TCU c/c arts. 6º, inciso II, e 19 da IN-TCU 71/2012, vez que transcorrido mais de 10 (dez) anos entre a contratação da empresa e a citação do réu, inviabilizando o exercício do contraditório e da ampla defesa. 
II- NO MÉRITO, requer: 
a) que seja reconhecida ausência de responsabilidade do Ex-prefeito em relação a escolha da modalidade de licitação adotada pela CPL para execução do objeto do convênio, diante de parecer jurídico vinculativo, afastando qualquer irregularidade decorrente da não realização de pregão e utilização de carta de exclusividade para contratação dos artistas; 
b) Seja Julgado a presente contas REGULAR COM RESSALVAS, afastado o entendimento obrigatório do acórdão 96/2008 _PL, diante do desconhecimento desta obrigatoriedade à época, levando-se em consideração que nesta Corte à época a jurisprudência não era pacífica; 
c) Alternativamente, caso considere como impropriedade na execução do convênio a ausência de contrato de exclusividade, requer que a presente Tomada de Contas seja convertida em representação, e desta forma não seja aplicado 'julgamento pela irregularidade das contas';
d) Requer, ainda, que seja afastada qualquer aplicação de multa diante da ocorrência de prescrição da pretensão punitiva, vez que passado 10 anos entre a liberação das verbas e a citação do réu.
Análise
Diante da análise dos argumentos de defesa das linhas anteriores, entende-se que nenhum dos pedidos deve ser acolhido, visto que as razões de justificativa não lograram afastar as irregularidades (objeto de audiência ou citação) .
Ante o exposto, devem as razões de justificativa serem rejeitadas. Note-se que as razões não elidem nem as irregularidades objeto de audiência, nem as objeto de citação (posterior à apresentação das razões) .
Prescrição da Pretensão Punitiva
Vale ressaltar que a pretensão punitiva do TCU, conforme Acórdão 1441/2016-TCU-Plenário, Relator: Benjamin Zymler, que uniformizou a jurisprudência acerca dessa questão, subordina-se ao prazo geral de prescrição indicado no art. 205 do Código Civil, que é de dez anos, contado da data de ocorrência da irregularidade sancionada, nos termos do art. 189 do Código Civil, sendo este prazo interrompido pelo ato que ordenar a citação, a audiência ou a oitiva do responsável.
No caso em exame, a perspectiva de aplicação de penalidade ao responsável:
 Em relação à irregularidade objeto de citação, foi alcançada pela prescrição, uma vez que a irregularidade sancionada se deu em 2/6/2009 e o ato de ordenação da citação ainda não ocorreu, passados dez anos;
 Em relação às irregularidades objetos de audiência, não foi alcançada a prescrição, uma vez que a irregularidade sancionada se deu em 2/6/2009 e o ato de ordenação da audiência ocorreu em 2017 (peça 33) .
CONCLUSÃO
	Em face da análise promovida na seção 'Exame Técnico', verifica-se que:
 Deverão ser acolhidas parcialmente as alegações de defesa, visto que elidem as falhas mencionadas na instrução de peça 10, mas não elidem a irregularidade da instrução de peça 60 (relativa a pagamentos de cachês de artistas) ;
 Deverão ser rejeitadas as razões de justificativa apresentadas, visto que não elidem nenhuma das falhas verificadas nas instruções dos autos;
 o responsável Antônio da Cruz Filgueira Júnior não trouxe defesa para a citação e a audiência derivada da instrução de peça 60.
Verifica-se também que, quanto à prescrição punitiva:
 Em relação à irregularidade objeto de citação, foi alcançada pela prescrição, uma vez que a irregularidade sancionada se deu em 2/6/2009 e o ato de ordenação da citação ainda não ocorreu, passados dez anos;
 Em relação às irregularidades objetos de audiência, não foi alcançada a prescrição, uma vez que a irregularidade sancionada se deu em 2/6/2009 e o ato de ordenação da audiência ocorreu em 2017 (peça 33) .
Desse modo:
 Não é cabível aplicar, com fundamento no artigo 57 da Lei 8.443/1992 c/c o artigo 267 do Regimento Interno do TCU, multa individual e proporcional ao débito ao responsável,  pois houve a prescrição da pretensão punitiva, conforme análise já realizada;
 Cabe aplicar, com fundamento no artigo 58, inciso II, da Lei 8.443/1992 c/c o artigo 268, inciso II, do Regimento Interno do TCU, multa, relativa a duas irregularidades: 
b.1) ausência de contrato de exclusividade (determinada no Despacho de peça 33) ;
b.2) Utilização indevida de inexigibilidade de licitação, para contratação de itens relativos a bens ou serviços comuns (proposta na instrução de peça 60) .
	Tendo em vista que não constam dos autos elementos que permitam reconhecer a boa-fé do responsável, sugere-se que as suas contas sejam julgadas irregulares, nos termos do art. 202, § 6º, do Regimento Interno do TCU, com a imputação do débito atualizado monetariamente e acrescido de juros de mora, nos termos do art. 202, §1º do Regimento Interno do TCU, descontado o valor eventualmente recolhido. Ademais, em razão do cometimento, também, de irregularidades graves, sem ocorrência de débito, cabe aplicar, com fundamento no artigo 58, inciso II, da Lei 8.443/1992 c/c o artigo 268, inciso II, do Regimento Interno do TCU, multa.
PROPOSTA DE ENCAMINHAMENTO
Diante do exposto, submetemos os autos à consideração superior, propondo ao Tribunal:
acolher parcialmente as alegações de defesa apresentadas pelo responsável Sr. Antônio da Cruz Filgueira Júnior (CPF XXX.917.443-XX) ; 
rejeitar as razões de justificativas apresentadas pelo responsável Sr. Antônio da Cruz Filgueira Júnior (CPF XXX.917.443-XX) ;
		julgar irregulares, nos termos dos arts. 1º, inciso I, 16, inciso III, alíneas b e c, da Lei 8.443/1992, c/c os arts. 19 e 23, inciso III, da mesma Lei, as contas do responsável Sr. Antônio da Cruz Filgueira Júnior (CPF XXX.917.443-XX) , condenando-o ao pagamento das importâncias a seguir especificadas, atualizadas monetariamente e acrescidas dos juros de mora, calculadas a partir das datas discriminadas até a data da efetiva quitação do débito, fixando-lhe o prazo de quinze dias, para que comprove, perante o Tribunal, o recolhimento das referidas quantias aos cofres do Tesouro Nacional, nos termos do art. 23, inciso III, alínea 'a', da citada lei, c/c o art. 214, inciso III, alínea 'a', do Regimento Interno do TCU.  
Débito relacionado ao responsável Sr. Antônio da Cruz Filgueira Júnior (CPF: XXX.917.443-XX) - ex-prefeito (gestão: 2005-2012) .
Cofre credor: Tesouro Nacional.
Quantificação do dano:
	Data de ocorrência
	Valor histórico (R$) 
	Identificador da parcela

	2/6/2009
	85.500,00
	D

	24/8/2009
	5.406,97
	C

aplicar, com fundamento no artigo 58, inciso II, da Lei 8.443/1992 c/c o artigo 268, inciso II, do Regimento Interno do TCU, multa ao Sr. Antônio da Cruz Filgueira Júnior (CPF XXX.917.443-XX) , fixando o prazo de 15 (quinze) dias, a partir da notificação, para que, nos termos do artigo 214, inciso III, alínea 'a', do Regimento Interno do TCU, comprove perante este Tribunal o recolhimento aos cofres do Tesouro Nacional do valor atualizado monetariamente desde a data do acórdão até a do efetivo recolhimento, se for pago após o vencimento, na forma da legislação em vigor;
e) autorizar, desde logo, nos termos do art. 28, inciso II, da Lei 8.443/1992, a cobrança judicial da dívida, caso não atendidas as notificações;
	f) autorizar, caso requerido, nos termos do art. 26 da Lei n. 8.443/1992, c/c o art. 217 do Regimento Interno do Tribunal, o parcelamento das dívidas em até 36 (trinta e seis) parcelas, corrigidas monetariamente e acrescidas dos devidos encargos legais até a data do pagamento, fixando aos responsáveis o prazo de quinze dias, a contar do recebimento da notificação, para comprovarem, perante o Tribunal, o recolhimento da primeira parcela, e de trinta dias, a contar da parcela anterior, para comprovarem o recolhimento das demais parcelas, esclarecendo que a falta de pagamento de qualquer parcela importará no vencimento antecipado do saldo devedor (§ 2º do art. 217 do Regimento Interno do Tribunal) , sem prejuízo das demais medidas legais;
	g)	 enviar cópia do Acórdão a ser prolatado à Procuradoria da República no Estado da Paraíba, nos termos do § 3º do art. 16 da Lei 8.443/1992, c/c o § 7º do art. 209 do Regimento Interno do TCU, para adoção das medidas cabíveis.
	h)	 enviar cópia do Acórdão que vier a ser proferido ao Ministério do Turismo e aos responsáveis, para ciência, informando que a presente deliberação, acompanhada do Relatório e do Voto que a fundamenta, está disponível para a consulta no endereço www.tcu.gov.br/acordaos, além de esclarecer que, caso requerido, o TCU poderá fornecer sem custos as correspondentes cópias, de forma impressa.
	i) 	informar à Procuradoria da República no Estado da Paraíba, que a presente deliberação, acompanhada do Relatório e do Voto que a fundamenta, está disponível para a consulta no endereço www.tcu.gov.br/acordaos, além de esclarecer que, caso requerido, o TCU poderá fornecer sem custos as correspondentes cópias, de forma impressa; e
	j) informar à Procuradoria da República no Estado da Paraíba que, nos termos do parágrafo único do art. 62 da Resolução TCU 259/2014, os procuradores e membros do Ministério Público credenciados nesta Corte podem acessar os presentes autos de forma eletrônica e automática, ressalvados apenas os casos de eventuais peças classificadas como sigilosas, as quais requerem solicitação formal."
3.	O Ministério Público junto ao TCU divergiu da unidade instrutiva, nos termos a seguir transcritos (peça 71) :
"7.	Este representante do Ministério Público de Contas da União manifesta-se parcialmente de acordo com o encaminhamento proposto pela SecexTCE, pois discorda do entendimento de condenação ao pagamento do débito no montante de R$ 85.500,00.
8.	No entender do Ministério Público, a ausência dos recibos dos cachês, por si só, não é suficiente para imputar débito ao gestor, uma vez que não é pacífica a jurisprudência do Tribunal de Contas, mesmo após a prolação do Acórdão 1435/2017-TCU-Plenário, no sentido da imprescindibilidade da comprovação de recebimento dos valores pelos musicistas.
9.	Além disso, cabe ressaltar que, por meio do Acórdão 936/2019-TCU-Plenário, de relatoria do Ministro José Múcio Monteiro, o Tribunal remeteu pro futuro (ou seja, para o caso de 'novos convênios para contratação de produtoras e artistas') a comprovação do pagamento dos cachês, conforme trecho da referida deliberação transcrito abaixo:
9.5. dar ciência ao Ministério do Turismo, no que tange ao uso de recursos públicos de novos convênios para contratação de produtoras e artistas com fundamento no art. 25, inciso III, da Lei 8.666/1993, do disposto nos itens a seguir, para que seja considerado na formalização e exame das respectivas prestações de contas:
 (...) 
9.5.3. os documentos mencionados no subitem 9.5.1, associados a notas fiscais emitidas pelas intermediárias, se desacompanhados de documentos comprobatórios dos valores cobrados pelos artistas, a título de cachê, e o seu efetivo recebimento, emitidos pelos próprios artistas ou por seus representantes exclusivos, não se prestam a elidir eventual débito na aplicação de recursos federais;
10.	Há de se ponderar, também, o fato de a Portaria MTur 153/2009, de 6/10/2009, por meio da qual o órgão ministerial passou a exigir o comprovante de pagamento de cachês de artistas e/ou bandas, ter sido publicada em data posterior à celebração do convênio em questão, que se deu no ano de 2008, e ao seu período de execução, ocorrido no início de 2009. Ressalta-se que há várias decisões desse Tribunal de Contas na esteira de que, para convênios celebrados antes da referida portaria, não há necessidade de apresentação dos recibos dos cachês, já que isso não era exigido do gestor à época, a exemplo dos Acórdãos 417/2021, 1.892/2020, ambos do Plenário, e 11.787/2020-1ª Câmara.
11.	À vista disso, e considerando que há elementos nos autos suficientes para comprovar o pagamento referente à contratação de apresentações artísticas à empresa contratada, Vieira e Bezerra Ltda., conforme informado pela unidade técnica em instrução à peça 29, o Ministério Público entende que deve ser afastado o débito na importância de R$ 85.500,00 da responsabilidade do ex-gestor municipal. Assim, não há qualquer débito a ser imputado a Antônio da Cruz Figueira Júnior, consoante entendimento da SecexTCE em instrução à peça 29, com o qual o Ministério Público havia se manifestado de acordo.
12.	Em relação à proposta de aplicação da multa prevista no artigo 58, inciso II, da Lei 8.443/1992 ao ex-prefeito, em função da ausência de contrato de exclusividade capaz de demonstrar a inviabilidade de competição e da utilização indevida do instrumento de inexigibilidade de licitação para contratação de itens relativos a bens ou serviços comuns, este representante do Ministério Público manifesta-se de acordo, conforme já havia defendido em parecer à peça 32."
	É o relatório.

8.1. Marina Lopes Roque Godinho (15.451/OAB-MA) e outros, representando Antônio da Cruz Filgueira Júnior.

Procurador Rodrigo Medeiros de Lima.

TOMADA DE CONTAS ESPECIAL. CONVÊNIO PARA REALIZAÇÃO DE EVENTO FESTIVO. CONTRATAÇÃO DE INTERMEDIÁRIA POR INEXIGIBILIDADE. AUSÊNCIA DE COMPROVANTES DE PAGAMENTOS AOS ARTISTAS. CONVÊNIO ANTERIOR À PORTARIA 153/2009 - MTUR. COMPROVAÇÃO DA EXECUÇÃO FÍSICA. REGULARIDADE DAS DESPESAS INDICADAS PELA INTERMEDIÁRIA. AUSÊNCIA DE DÉBITO. ATENUANTES DO CASO CONCRETO. CONTAS REGULARES COM RESSALVAS.

TOMADA DE CONTAS ESPECIAL (TCE)

Secretaria de Controle Externo de Tomada de Contas Especial (SecexTCE).

Trata-se de tomada de contas especial instaurada pelo Ministério do Turismo em desfavor do Sr. Antônio da Cruz Filgueira Júnior, prefeito de Itapecuru-Mirim/MA nas gestões 2005-2008 e 2009-2012, em razão da reprovação das contas do Convênio 1640/2008, celebrado com o referido município para realização do evento "Festividade de Reveillon de Itapecuru-Mirim/MA", com repasses federais de R$ 300 mil e contrapartida municipal de R$ 33.333,33.
I
Em primeira análise de mérito do feito, depois de realizar a citação do ex-gestor municipal em termos que essencialmente reproduziram as avaliações finais da fase interna da TCE, a então Secretaria de Controle Externo no Maranhão - Secex/MA concluiu pela comprovação do cumprimento do objeto e pela existência de nexo causal entre os recursos transferidos e as despesas apresentadas, propondo, em pareceres uniformes, o julgamento pela regularidade com ressalva das contas. Dessa proposta divergiu o Ministério Público junto ao TCU - MPTCU, que considerou necessária a audiência do ex-prefeito em face da contratação do evento por meio de inexigibilidade de licitação, sem que estivesse configurada a inviabilidade de competição. A proposta foi acolhida pela Ministra Ana Arraes, que me antecedeu na relatoria do processo.
A instrução que se seguiu foi elaborada pela Secretaria de Controle Externo de Tomada de Contas Especial - SecexTCE (peça 60) que, sob nova fundamentação, considerou não comprovado o liame entre os recursos pactuados e as despesas referentes às atrações artísticas, em face da ausência nos autos de notas fiscais e/ou recibos ou outros documentos equivalentes emitidos em nome das bandas e assinados por seus representantes legais ou por seus empresários exclusivos. Por essa razão, propôs nova citação do ex-prefeito, pelo débito no valor de R$ 85.500,00.
Embora tenha apresentado alegações de defesa na primeira citação e trazido razões de justificativa quando ouvido em audiência, o responsável não atendeu à derradeira citação. 
A SecexTCE analisou a totalidade dos elementos de defesa que constavam dos autos e propôs o julgamento pela irregularidade das contas do Sr. Antônio da Cruz Filgueira Júnior, com débito de R$ 85.500,00 decorrente da não aceitação das despesas com atrações artísticas, tendo em vista a ausência dos recibos/notas fiscais relativos aos cachês. A despeito de considerar prescrita a multa proporcional ao débito do art. 57 da Lei 8.443/1992, quanto à irregularidade objeto de audiência - indevida contratação por inexigibilidade de licitação - a unidade instrutiva propôs a aplicação da multa prevista no artigo 58, inciso II, da mesma lei.
O MPTCU novamente divergiu e ponderou que a ausência dos recibos dos artistas não seria suficiente para imputar débito ao gestor, porque a matéria seria objeto de divergência jurisprudencial e ainda porque a Portaria MTur 153/2009, por meio da qual o órgão ministerial passou a exigir o comprovante de pagamento de cachês de artistas e/ou bandas, foi publicada em data posterior à celebração do convênio. Concluiu, assim, por afastar o débito, mas considerou que o uso indevido de contrato de exclusividade para contratação por inexigibilidade justificaria a aplicação de multa do art. 58, inciso II, da Lei 8.443/1992. 
II
Preliminarmente, examino a validade da última notificação direcionada ao responsável, cuja nulidade foi por ele suscitada em sede de memoriais.
Em consequência das análises feitas pela Secex-TCE à peça 60, nova oportunidade de contraditório seria aberta ao ex-prefeito, para contestar, segundo a instrução, a "ausência de comprovação de que a empresa, que não detinha direitos de exclusividade de artista, pagou o cachê de cantor que realizou o evento"  (citação) e a "Utilização indevida de inexigibilidade de licitação, para contratação de itens relativos a bens ou serviços comuns, que deveriam ser contratados mediante certame licitatório realizado na modalidade Pregão, na forma eletrônica."  (audiência) .
O Ofício 44589/2020-TCU/Seproc (peça 63) foi enviado à advogada Renata Cristina Azevedo Coqueiro Portela, procuradora devidamente constituída nos autos, no endereço "Av. Colares Moreira, Quadra 28, Lote 07, Centro Empres. Vinícius de Moraes, sl. 305 - Calhau 65.075-440 - São Luís - MA".
Ocorre, contudo, que apesar de referido endereço ter sido indicado pela advogada na primeira procuração trazida aos autos, em 22/01/2016 (peça 18) , segundo o responsável o escritório de advocacia não responderia naquele local desde 2017. De fato, em comunicação anterior deste Tribunal direcionada ao mesmo endereço, em 25/08/2017, a resposta dos Correios foi "mudou-se". (peça 39) 
Ademais, na pesquisa de endereços realizada pela Seproc em 19/06/2019, nenhum resultado próximo àquele utilizado na citação/audiência renovada foi obtido (peça 40) . Na oportunidade, outros cinco endereços foram identificados para as duas representantes legitimadas no processo, sendo que três deles foram utilizados com sucesso nas comunicações realizadas em julho de 2019, estas sim devidamente recebidas e tempestivamente respondidas (peças 43, 44 e 45) .
Ao enviar a derradeira citação/audiência para o primeiro endereço da representante legal que constou dos autos, e não para aqueles identificados em consulta aos sistemas disponíveis no TCU, essa última comunicação não foi respondida. 
Esse breve histórico corrobora as alegações feitas em memoriais no sentido de que "ao invés de enviar comunicação ao endereço QUE VALIDAMENTE SE DEU A ÚLTIMA CITAÇÃO DO REQUERIDO (PEÇA 50/55) , a citação fora enviada para endereço diverso ao qual o representante do réu não mais possuía escritório (peças 56/57) ou qualquer vínculo."
Lembro que, nos termos da Resolução 170/2004, que disciplina a expedição das comunicações processuais no TCU, o endereço do destinatário deverá ser previamente confirmado mediante consulta aos sistemas disponíveis ao Tribunal ou a outros meios de informação (art. 4º, § 1º) . Aliás, a jurisprudência desta Corte esclarece serem exigíveis significativos esforços para tentar localizar o responsável, o que compromete a validade da última citação direcionada ao responsável, que se limitou a utilizar antigo domicílio comercial indicado no processo e nem mesmo considerou informações de novos endereços pesquisados.
Não bastasse, a tais considerações acresço falha essencial no Ofício 44589/2020-TCU/Seproc, que se prestava à renovação da citação e da audiência do Sr. Antônio da Cruz Filgueira Júnior. A notificação intimou o responsável a apresentar alegações de defesa e razões de justificativa "quanto à (s) irregularidade (s) mencionada (s) na documentação anexa, que integra esta comunicação". Entretanto, no texto da comunicação e em seus anexos não há qualquer descrição das irregularidades efetivamente imputadas ao ex-prefeito. Faltou, assim, elemento básico ao ofício de comunicação: declinar as razões para o novo contraditório (peça 63) . 
Por tudo isso, forçoso seria declarar a nulidade dos atos processuais e renová-los para garantir a integridade do feito. 
Todavia, em razão da solução de mérito que entendo adequada para o processo, faço referência ao disposto no parágrafo único do art. 171 do Regimento Interno, que estabelece que "Quando puder decidir do mérito a favor da parte a quem aproveitaria a declaração de nulidade, o Tribunal não a pronunciará nem mandará repetir o ato ou suprir-lhe a falta."
Passo, assim, ao exame de mérito.
III
Ao constatar que a execução do objeto e a adequada apresentação de comprovantes de despesa por parte da empresa que intermediou o evento festivo são questões incontroversas nos autos, alinho-me, no tocante ao débito que se apura nesta TCE, às conclusões do MPTCU.
O Convênio 1640/2008 foi celebrado com o Município de Itapecuru-Mirim/MA em 30/12/2008, antes, portanto, da Portaria MTur 153/2009, de 6/10/2009, a partir da qual passou-se a exigir "do contratante dos artistas e/ou bandas e/ou grupos documentos comprobatório do efetivo recebimento do cachê por parte dos mesmos, a ser apresentado no ato da prestação de contas."  (art. 17, § 2º) .
Com base na legislação vigente à época da celebração da avença é necessário concluir que o pagamento à empresa contratada é prova suficiente da regularidade financeira do convênio, sem necessidade de apresentar os recibos dos cachês, já que isso não era exigido do gestor à época. Além de não constar tal exigência em normativo do concedente, também não constou do termo de convênio assinado com o município.
Essa compreensão assentou-se na prolação do Acórdão 1892/2020-TCU-Plenário e idênticas conclusões constaram dos Acórdãos 11.787/2020 e 12.494/2020, de relatoria do Ministro Bruno Dantas, 13.383/2020, de relatoria do Ministro Vital do Rêgo, e 5.938/2021, de relatoria do Ministro Benjamin Zymler, todos da 1ª Câmara.
Sob tais fundamentos, não há que se imputar débito no caso em exame.
Quanto à contratação da empresa intermediária por inexigibilidade de licitação sem que existissem contratos de exclusividade firmados entre ela e os artistas aptos a caracterizar a inviabilidade de competição, em afronta ao disposto no artigo 25, inciso III, da Lei 8.666/1993, a SecexTCE e o MPTCU propuseram a rejeição das razões de justificativa e a aplicação de multa do art. 58, inciso II, da Lei 8.443/1992, por ato praticado com grave infração à norma.
Ao ter por conclusão a inexistência de débito, apenas seria cabível a apenação sugerida pelos pareceres, ainda assim fundamentada no art. 58, inciso I, da Lei 8.443/1992, com a apreciação das contas pela irregularidade. Neste caso, contudo, considero que a elisão do débito e as demais atenuantes conduzem à regularidade com ressalvas das contas.
Na primeira instrução de mérito neste processo, ao propor o julgamento pela regularidade com ressalvas das contas, a antiga Secex/MA concluiu (peça 29, p. 10) :
70. Não obstante as falhas remanescentes, conquanto devam configurar motivo de ressalva no mérito, não se mostram suficientes para que se impute débito ao responsável, posto que constam evidências consistentes de realização do evento financiado pelo ajuste, além de efetiva documentação probante, demonstrando que há nexo de causalidade entre os beneficiários dos cheques remetidos pelo Banco do Brasil e o que se acha registrado na Relação de pagamentos.
Reconheço que a matéria é objeto de oscilação na jurisprudência deste Tribunal, mas lembro o teor da resposta do Tribunal à consulta formulada pelo Ministério do Turismo firmada no Acórdão 1435/2017-TCU-Plenário (destaques acrescidos) :
9.2. responder ao consulente que: 
9.2.1. a apresentação apenas de autorização/atesto/carta de exclusividade que confere exclusividade ao empresário do artista somente para o (s) dia (s) correspondente (s) à apresentação deste, sendo ainda restrita à localidade do evento, não atende aos pressupostos do art. 25, inciso III, da Lei 8.666/1993, representando impropriedade na execução do convênio; 
9.2.2. do mesmo modo, contrariam o sobredito dispositivo legal as situações de contrato de exclusividade - entre o artista/banda e o empresário - apresentado sem registro em cartório, bem como de não apresentação, pelo convenente, do próprio contrato de exclusividade; 
9.2.3. tais situações, no entanto, podem não ensejar, por si sós, o julgamento pela irregularidade das contas tampouco a condenação em débito do (s) responsável (is) , a partir das circunstâncias inerentes a cada caso concreto, uma vez que a existência de dano aos cofres públicos, a ser comprovada mediante instauração da devida tomada de contas especial, tende a se evidenciar em cada caso, entre outras questões, quando: 
Remeto, ainda, aos precisos fundamentos adotados pelo Ministro Benjamin Zymler na condução do Acórdão 14201/2018-TCU-Primeira Câmara:
36. Como é cediço, este Tribunal considera que somente o contrato de exclusividade dá suporte para a contratação de artistas por inexigibilidade de licitação, com espeque no art. 25, inciso III, da Lei 8.666/1993.
37. Sobre o tema, convém rememorar o Acórdão 96/2008-Plénário, por meio do qual foi exarada a seguinte determinação ao MTur, verbis:
9.5. determinar ao Ministério do Turismo que, em seus manuais de prestação de contas de convênios e nos termos dessas avenças, informe que:
9.5.1. quando da contratação de artistas consagrados, enquadrados na hipótese de inexigibilidade prevista no inciso III do art. 25 da Lei nº 8.666/1992, por meio de intermediários ou representantes:
9.5.1.1. deve ser apresentada cópia do contrato de exclusividade dos artistas com o empresário contratado, registrado em cartório. Deve ser ressaltado que o contrato de exclusividade difere da autorização que confere exclusividade apenas para os dias correspondentes à apresentação dos artistas e que é restrita à localidade do evento;
38. Foi a partir da deliberação acima que se passou a determinar ao MTur que previsse, em seus convênios, a obrigatoriedade de o convenente exigir o contrato de exclusividade registrado em cartório.
 (...) 
41. A jurisprudência desta Corte, por sua vez, também oscilou. Como exemplo, vale mencionar o Acórdão 642/2014-TCU-Primeira Câmara, que considerou procedente representação do Tribunal de Contas do Estado da Paraíba acerca da contratação por inexigibilidade de bandas, em 2008, ante a não observância do Acórdão 96/2008-TCU-Plenário. Por sua vez, o Acórdão 7471/2015-TCU-Primeira Câmara, ressaltou que não seria razoável fazer exigências sobre o contrato de exclusividade não pacificadas à época da celebração do ajuste objeto daquele processo. Em outros arestos, o Tribunal chega a considerar que o entendimento acerca da matéria só teria se consolidado em 2014, conforme se depreende do voto condutor do Acórdão 7471/2015-TCU-Segunda Câmara.
 (...) 
43. Remanesceria, assim, a caracterização de infração à norma legal e regulamentar a ensejar condenação em multa e julgamento pela irregularidade das contas, ainda que não configurado o dano ao erário.
44. Entretanto, considero que o fato analisado não deve ensejar a aplicação da multa prevista no art. 58, incisos I e II, da Lei 8.443/1992, diante de algumas atenuantes. In casu, existem evidências da correta aplicação dos recursos destinados ao ente municipal e não houve omissão no dever de prestar contas. Ademais, não há notícia de favorecimento indevido; ao contrário, certificou-se a obtenção dos resultados esperados com a celebração do convênio.
45. Desse modo, devem as presentes contas serem julgadas regulares com ressalva, dando-se quitação ao responsável.
Embora não considere elidida a falha em dispensar a licitação para contratar por inexigibilidade a empresa que intermediou o evento, ao ponderar que a contratação se deu em 30/12/2008, que a parcela destinada aos artistas representa 25% do convênio (R$ 85.500,00 em R$ 333.333,33) e que há fartos indícios de execução física e financeira, penso que o justo encaminhamento é a regularidade com ressalvas das contas.
Nesse exato sentido foram os Acórdão 5162/2020-TCU-Segunda Câmara (Ministro Aroldo Cedraz) , 4.538/2020-Plenário (Ministro Raimundo Carreiro) e 1.758/2018-1ª Câmara (Ministro-Substituto Weder de Oliveira) , como também o recente Acórdão 5935/2021-TCU-Primeira Câmara, relatado pelo Ministro-Substituto Weder de Oliveira, que assentou em sua parte dispositiva: 
9.3. julgar, com fundamento no nos arts. 1º, I, 16, II, 18 e 23, II, da Lei 8.443/1992, c/c os arts. 1º, I, 208 e 214, II, do RI/TCU, regulares com ressalva as contas da Sra. Glória Grazielle da Costa e da empresa Universal Produções & Eventos Artísticos Ltda. EPP, em razão da contratação dos artistas por inexigibilidade de licitação e à ausência de indicação em separado, na nota fiscal, dos serviços específicos do plano de trabalho do convênio, dando-lhe quitação;
Ante o exposto, proponho acolher parcialmente as alegações de defesa do responsável Antônio da Cruz Filgueira Júnior para julgar regulares com ressalvas suas contas, dando-lhe quitação.
	Assim, VOTO por que o Tribunal adota a minuta de acórdão que submeto à consideração do colegiado.
TCU, Sala das Sessões, em 4 de maio de 2021.
JORGE OLIVEIRA 
Relator